---
title: "Ejercicios - Sesión 3"
author: "Capacitadores R en DET"
date: "14-12-2020"
output: pdf_document
---

```{r setup, include=FALSE}
knitr::opts_chunk$set(echo = TRUE)
```

# Paso previo

```{r}
## Se cargan los paquetes necesarios para la actividad
library(tidyverse)
```

Importar la base [**ene-2019-11.csv**](https://www.ine.cl/docs/default-source/ocupacion-y-desocupacion/bbdd/2019/formato-csv/ene-2019-11.csv?sfvrsn=6f231878_6&download=true). 

```{r}
## La base se descarga y se guarda en la carpeta de "inputs" llamada "data" 
ene <- read.csv(file = "data/ene-2019-11.csv")

## El ejercicio no es del todo correcto si la lectura de la base solo funciona 
# desde la computadora de quien hizo la tarea.

```

Las siguientes tareas realicelas sobre la base ene.

# Ejercicio 1
Generar un cuadro de resumen que muestre en las filas la categoría de rama de actividad económica (**b14_rev4cl_canes**) y en las columnas los grupos ocupacionales (**b1**).

```{r}
# Se agrupa por las dos variables, generando conteo
cuadro<-ene %>% group_by(b14_rev4cl_caenes,b1) %>% tally()
cuadro %>% head(10)

# Se aplica pivet_wider() a objeto cuadro
cuadro %>% 
  pivot_wider(names_from = b14_rev4cl_caenes,
                      names_prefix = "b1_" ,
                       values_from = n) %>% 
  
  kableExtra::kable(caption = "Cuadro 1",  # Ignorar esta parte, es solo para mejorar visualización en pdf.

      digits = 2, format.args = list( decimal.mark = ",",big.mark = "."),booktabs = T) %>% # Lo mismo
kableExtra::kable_styling(latex_options = c("scale_down","hold_position"))                 # Lo mismo

```


# Ejercicio 2

Cree las siguientes variables:

+ **pet**: que tome valor 1 si edad es mayor o igual a 15, y 0 en otro caso.

```{r}
## Se observa distribución de variable
table(ene$edad)

## Se recodifica con mutate() e if_else()
ene %>% mutate(pet=if_else(edad>=15,1,0)) %>% select(pet) %>% sum()

ene<-ene %>% mutate(pet=if_else(edad>=15,1,0)) 
table(ene$pet)

```

+ **ocu**: que tome el valor 1 si la variable cae_especifico se encuentra en el rango (extremos incluidos) entre 1 y 7, y que tome el valor 0 en cualquier otro caso.

```{r}

table(ene$cae_especifico,useNA = "ifany")

## Para varias se utilizará case_when()
ene<-ene %>% mutate(ocu=case_when(cae_especifico>=1 & cae_especifico<=7 ~ 1,
                             TRUE~0))

table(ene$ocu,useNA = "ifany")

```


# Ejercicio 3

Genere un cuadro de resumen agrupado por región que muestre el total de la variable **pet** y el total de la variable **ocu**.

```{r}

cuadro2<-ene %>% group_by(pet,ocu) %>% tally() %>% as.data.frame()## Solo correr esta línea. El resto es visualización.


a<-c("Menores de 15 y no ocupados","15 o más años y no ocupados","15 o más años y ocupados")
rownames(cuadro2)<-a

cuadro2 %>% 
  kableExtra::kable(caption = "Cuadro 2", 

      digits = 2, format.args = list( decimal.mark = ",",big.mark = "."),booktabs = T) %>% 
kableExtra::kable_styling(latex_options = c("hold_position"))   

```


# Ejercicio 4

Sobre el cuadro de resumen del punto anterior, cree la variable **to**, que tomará el valor de: total de ocu / total de pet * 100

```{r}

cuadro2 %>% 
  pivot_wider(names_from = c(pet,ocu),names_prefix = "x",values_from = n) %>% 
  mutate(to=x1_1/(x1_0+x1_1))

```


(De esta forma se obtiene la tasa de ocupación, pero no será equivalente a la oficial pues no se están considerando los factores de expansión.).

# Sobre el envío

Enviar a más tardar el día jueves 17 de diciembre a las 17:00. Enviar ejercicios como archivo .R (script) con nombre y apellido de quien hizo la tarea a los correos `nicolas.ratto@ine.cl` y `gonzalo.franetovic@ine.cl`.